【裁判字號】    88,訴,1136
【裁判日期】    890629
【裁判案由】    清償借款等
【裁判全文】
臺灣士林地方法院民事判決  八十八年度訴字第一一三六號
    原      告  丙○○
    訴訟代理人  楊冀華律師
    被      告  乙○○      住.
                甲○○○    住.
    共      同
    訴訟代理人  郭世昌律師
右當事人間請求清償借款等事件，本院判決如左：
    主    文
原告之訴及假執行之聲請均駁回。
訴訟費用由原告負擔。
    事    實
甲、原告方面：
  一、聲明：
  （一）被告應給付原告新臺幣（下同）五百四十二萬五千元，及各自準備書狀繕本
        送達被告之翌日起至清償日止，按週年利率百分之五計算之利息。
  （二）訴訟費用由被告負擔。
  （三）願供擔保，請准宣告假執行。
  二、陳述：
  （一）被告乙○○、甲○○○於民國七十四年間起，多次向原告借款，共計二百八
        十萬元，並簽發附表編號一至編號四，及編號七、八所示六紙支票交予原告
        ，就前開借款兩造原未約定清償日期，嗣八十一年農曆一月二十二日，被告
        允諾二年內全數返還，惟期限屆至後仍未償還，屢經催告，未獲置理。
  （二）被告二人於七十五年七月間，向原告借用原告所有，價值二百萬元之門牌號
        碼臺北市○○區○○街五十二號房屋，向金融機構貸款後，用以清償債務。
        殘值部分則於七十五年七月間，將所有權移轉予被告之債權人林桂英，抵償
        一百四十萬元債務。原未約定清償日期，八十一年農曆一月二十二日，被告
        允諾二年內全數返還，惟期限屆至後仍未償還，屢經催告，未獲置理。
  （三）被告二人於七十五年五月間，向原告借用被告乙○○與原告所共有，應有部
        分各二分之一，登記於原告母親陳周卻名下，價值為一百二十五萬元之門牌
        號碼臺北市○○區○○街五Ｏ七巷一弄八號房屋，向金融機構貸款後，用以
        清償債務。殘值部分則於七十五年五月間，將所有權移轉予被告之債權人翁
        土興，抵償一百十萬元債務。原未約定清償日期，嗣於八十一年農曆一月二
        十二日，被告允諾二年內全數返還，惟期限屆至後仍未償還，屢經催告，未
        獲置理。
  （四）綜上所述，被告共積欠原告五百四十二萬五千元（二百八十萬元借款、房屋
        價值二百萬元及六十二萬五千元），爰依消費借貸關係及類推適用消費借貸
        關係提起本訴。
  （五）茲就被告等所交付面額分別為二百三十三萬八千元、一百零二萬四千八百五
        十元、二百二十二萬一千二百六十五元支票三紙，原因及金錢流向說明如後
        ：
      原告丙○○與被告乙○○等多人前合夥投資臺北市北投區臺北鑽石城興建案
        ，乙○○出資比例百分之十七點五，惟其中百分之十部分，係由訴外人謝仲
        順等人以暗股方式集資而來（即實際上乙○○出資比例百分之七點五；謝仲
        順等人百分之十）。上開臺北鑽石城餘屋及保留地出售時，所得利潤亦以上
        開比例分配。系爭第一商業銀行松江分行付款，面額各為二百三十三萬八仟
        元、一百零二萬四千八百五十元、二百二十二萬一千二百六十五元支票三紙
        屬合夥團體出售保留地之獲利。
      被告乙○○因合夥團體出售臺北鑽石城保留地獲利五百五十八萬四千一百十
        五元（即上開支票三紙），惟該利益並非全部歸屬被告乙○○所有，被告乙○○仍有分配利益予暗股謝仲順等人之義務。
      被告乙○○交付原告上開三紙支票之原因，係委任原告處理乙○○與第三人
        間之債務，原告本件起訴之債權並未因之獲償分文。
      被告乙○○因合夥團體出售臺北鑽石城保留地獲利五百五十八萬四千一百十
        五元（相當於出資比例百分之十七點五），其中應分出百分之十股權，即三
        百十九萬零九十三元給予其他暗股即謝仲順與原告，謝仲順應分得二百一十
        二萬七千二百八十元，原告分得一百零六萬三千六百四十元。
      八十一年間被告乙○○與謝仲順為三百萬元債務問題涉訟，彼此間有嫌隙，
        溝通不良。惟臺北鑽石城合建案乙○○出資比例百分之十七點五，其中百分
        之十部分，確係由證人謝仲順等人以暗股方式集資而來，上開出售保留地之
        獲利理應分給謝仲順等人，故乙○○委任原告丙○○處理伊與謝仲順間出售
        臺北鑽石城獲利分配問題。
      被告實際所分得之前開獲利為二百三十九萬三千一百九十二元，遵被告所託
        ，原告代為清償予三人間之欠款，明細如下︰
      (1)被告於七十三年八月十五日，以成功會名義，向外募集金額為五萬元之互助
        會，因名額不足二名，託原告代邀二名參加，總共名額連會首共二十六名，
        一為大榮帆布行，二為簡德良，其二人為活會繳會款至十五次時，第十六次
        會首宣告倒會，其二人應收回會款計十五次每次五萬元，計七十五萬元，但
        期間被告有償還八萬元，扣除後還欠六十七萬元二人合計為一百三十四萬元
        。
      (2)清償積欠原告前開鑽石城興建案本金分配款六期明細如下：第二期：二十萬
        、第十一期：二十萬元、第十二期：十三萬三千三百三十元、第十六期：十
        三萬三千三百三十元、第二十三期：十三萬三千三百三十元、第二十五期：
        十萬元，總計八十九萬九千九百九十元。
      (3)被告乙○○與原告於七十四年三月五日共同參加由陳博猷所募集二萬互助會
        ，被告參加二會，原告一會，被告二會均為死會，已標走會款，而本人為活
        會。詎料開標九次時，第十次應開標會首及被告均宣告倒會，被告應繳死會
        會款二十一次二會合計四十二次金額每會二萬元，計八十四萬元；原告為活
        會得向會首請求給付十八萬元（共九會每會二萬合計十八萬元）。原告與被
        告乙○○為連襟關係，會首將其對被告乙○○之會款給付請求權其中十八萬
        元部分，讓與原告，惟被告迄未給付。
      (4)以上三筆欠款，被告乙○○總計積欠原告款項金額為二百四十一萬九千九百
        九十元，而被告交付金額二百三十九萬三千一百九十二元尚不足二萬六千七
        百九十八元。
  三、證據：提出支票影本八紙、分配明細表影本二紙、建物登記謄本二份、合夥協
      議同意書影本一份、銀行轉帳傳票影本一份、收據影本二紙、會單影本一紙、
      明細表影本二紙，並聲請訊問證人陳李冬子、林桂英、翁土興、謝仲順。
乙、被告方面：
  一、聲明：駁回原告之訴及假執行之聲請。
  （一）原告之訴駁回。
  （二）訴訟費用由原告負擔。
  （三）如受不利判決，願供擔保，請准宣告免為假執行。
  二、陳述：
  （一）原告所提出如附表編號一、二、三所示，金額分別為二十萬、二十萬、三十
        萬支票，係被告乙○○持以向訴外人陳許玉雲借款八十萬元所簽發票據之三
        張，因屆期票據無法兌現，雙方另行書面協議清償方式，上開債務被告乙○○至今仍在分期清償中。附表編號四，金額一百五十萬元支票，則係被告乙○○向訴外人「簡太太」借款所簽發之支票；附表編號七、八，係被告乙○○向訴外人陳石生借款所交付之支票。是被告乙○○係於七十四年間以其自
        己及配偶即被告甲○○○之支票，以個人名義向親戚、朋友借貸，並交付支
        票作為憑證，惟已清償部分欠款，部分欠款至今仍在分期清償中，惟支票並
        未取回，被告並未向原告借款，原告應就借款已交付之事實負舉證責任。
  （二）證人陳李冬子為原告之配偶，證人與應證事實有利害關係，其證詞不足以採
        信。
  （三）被告未曾向原告借用坐落臺北市○○區○○街五十二號房屋以向金融機構貸
        款，用以清償債務。實係原告於七十四年八月二十日，以上開建物向第一信
        託股份有限公司，設定最高限額抵押權一百四十萬元，原告個人向金融機構
        借款，與被告等無關。被告更未向林桂英借款，證人林桂英就此所為之證述
        不實，縱認林桂英對被告債權存在，然前開房屋價值二百萬元，扣除原告向
        銀行貸款取得一百三十萬元，實際殘值僅七十萬元，林桂英之一百四十萬債
        權扣除殘值七十萬元，剩餘之七十萬債權是林桂英對被告為債務免除之意思
        表示，原告請求二百萬元亦有未合。
  （四）被告未曾向原告借用坐落臺北市○○區○○街五０七巷一弄八號房屋以向金
        融機構貸款，用以清償債務，亦未將該屋轉讓予翁土興以抵償一百十萬元之
        債務。原告於七十四年九月二日，將上開建物向陽明山信用合作社設定最高
        限額抵押權一百一十萬元，實際借款九十五萬元，此為原告個人向金融機構
        借款，與被告無關。又前開房屋價值一百二十五萬元，原告向銀行貸款取得
        九十五萬元，實際殘值僅三十萬元，證人翁土興雖證稱抵掉一百一十萬元，
        惟被告藉由代償所獲得之利益僅三十萬元，其餘八十萬元為翁土興對被告為
        債務免除之意思。如前所述，原告己取得貸款九十五萬元之利益，而被告所
        獲得之利益僅三十萬元，原告於本案另行對被告等請求返還六十二萬五千元
        ，顯無理由。
  （五）被告乙○○於八十一年間出賣土地獲得土地價款，並將土地價款交付原告，
        委託原告處理乙○○與第三人間之債務以及積欠原告合會會款事宜。該三紙
        支票金額共計五百五十八萬四千一百十五元，除合會會款八十四萬元已清償
        外，其餘部分原告至今未依委任意旨處理被告與第三人間之債務，被告已於
        八十九年六月一日依法終止委任，依民法第二百六十三條準用二百五十九條
        規定之回復原狀請求權、第一百七十九條不當得利請求權之規定，原告應返
        還被告乙○○四百七十四萬四千一百十五元。若  鈞院認為原告對被告確有
        債權存在，而被告對原告有四百七十四萬四千一百十五元之債權，被告對原
        告主張預備的抵銷抗辯。
  （六）被告乙○○否認謝仲順為其投資臺北鑽石城興建案暗股股東，原告所提出之
        合夥協議同意書中，謝仲順未列名其中，亦未有任何書面資料足以佐證謝仲
        順參與乙○○投資部分之暗股。且若謝仲順有參與暗股，被告乙○○直接將
        支票交付謝仲順本人即可，何以須透過原告交付、提示？又原告何以要在支
        票影本上簽收？
  （七）原告所主張之第二、三筆欠款，其主張之訴訟標的為依契約所生之返還請求
        權，然如依原告所主張之事實，應係第三人清償之問題，原告主張類推適用
        借款返還請求權與法不符。
  三、證據：提出協議書影本一紙、支票影本三張、收據五紙、建築改良物登記簿謄
      本一份、乙○○名片影本一張、存證信函暨回執影本各一份，並聲請訊問證人
      李金錦。
    理    由
一、按訴狀送達後，原告不得將原訴變更或追加他訴，但請求之基礎事實同一者，不
    在此限，觀諸民事訴訟法第二百五十五條第一項第二款規定至明。本件原告原僅
    列乙○○為被告，訴請返還借款，嗣以甲○○○為共同借款人為由，追加甲○○○為被告，然原告據此訴請被告返還借款之基礎事實皆屬相同，揆諸前開規定，
    原告所為之追加，應屬合法，合先敘明。
二、本件原告起訴主張：被告乙○○、甲○○○於七十四年間起，多次向原告借款，
    共二百八十萬元；又於七十五年七月間，向原告借用原告所有，價值二百萬元之
    門牌號碼臺北市○○區○○街五十二號房屋，向金融機構貸款後，用以清償債務
    ，嗣於七十五年七月間，將該房屋之所有權移轉被告債權人林桂英，抵償一百四
    十萬元債務；再於七十五年五月間，向原告借用被告乙○○與原告所共有，登記
    於原告母親陳周卻名下，價值為一百二十五萬元之門牌號碼臺北市○○區○○街
    五Ｏ七巷一弄八號房屋，向金融機構貸款後，用以清償債務，嗣於七十五年五月
    間，將房屋所有權移轉予被告債權人翁土興，抵償一百一十萬元債務。上開三筆
    借款原皆未約定清償日期，嗣於八十一年農曆一月二十二日，被告允諾二年內全
    數返還，惟期限屆至後仍未償還，屢經催告，未獲置理，被告共積欠原告五百四
    十二萬五千元，爰依消費借貸關係及類推適用消費借貸關係提起本訴等情；被告
    則以：其並未向原告借款，僅係被告乙○○曾持己及被告甲○○○之支票，委由
    原告代為向第三人借款，且已部分清償，原告訴請被告返還借款，顯無理由等語
    置辯。
三、原告主張被告二人自七十四年間起陸續向原告借款二百八十萬元一節，雖據提出
    支票六紙為憑，然為被告所否認，辯稱：僅被告乙○○曾委由原告持票代為調錢
    ，所代借之款項，部分已清償，部分仍分期清償中，被告並未向原告為任何之借
    款等詞。經查：證人即原告之妻陳李冬子雖到庭證稱：「‧‧‧甲○○○自七十
    四年初即常透過我向丙○○借錢，通常是甲○○○打電話，但真正借款人應是二
    人都有，最後一次是七十四年八月二十九日那一筆，前後共三百萬元沒還」、「
    每次借款未約定清償日，都是乙○○、甲○○○開票，我們給現金，他們填的發
    票日期是指借款當天的日期」、「有時是我們自己的錢，有時是我再向別人調借
    的‧‧‧並未約定確定清償日」、「編號一、二、三是被告二人一起借的，現金
    是丙○○自己的，在原告姑媽家交付，交付時我也在場」、「編號四是被告二人
    一起借的，現金是丙○○向姑媽調的，在姑媽家交付」、「編號五、六是甲○○○打電話叫我調錢，是向我借，不是向丙○○借，錢是我向朋友調，叫丙○○拿
    給甲○○○的，當時乙○○也在場」、「編號七、八是被告二人向丙○○借，是
    再向別人調錢後交給他們二人」等詞（見本院八十九年三月二十日言詞辯論筆錄
    ），觀諸證人陳李冬子之證詞，其就發生於七十四年間之多筆借款，迄今已近十
    五年，竟記憶猶新，證述綦詳，已啟人疑竇；且其既證稱附表所示支票之發票日
    即為借款日，最後之借款日為七十四年八月二十九日云云，與原告所提如附表所
    示之八紙支票最後發票日為七十五年二月一日已有不符；又其所證述兩造間前開
    借款並未約定清償期，亦與原告於訴訟進行之初陳明被告前開陸續所為之借款，
    經被告交付其二人分別簽發之支票，支票之票載發票日即為約定之清償期云云（
    見本院八十九年二月二十四日言詞辯論筆錄、八十九年三月十四日庭提之準備書
    狀）顯有齟齬；尤有進者，被告抗辯稱附表所示編號五、六之支票係被告乙○○
    向訴外人李金錦之借款，且已清償，並提出李金錦出具之收據為憑後，原告已自
    認該二筆借款非被告向其所借，並減縮該部分之請求，證人陳李冬子就此竟仍可
    證述歷歷，益徵其所為之證言與事實不符，不足採信。又原告雖執有被告二人所
    簽發如附表所示之支票，惟取得支票之原因關係不止借款一端，被告既否認向原
    告借款，原告就此除前開證人陳李冬子外，復未能舉證以實其說，自難憑信。
四、又原告主張被告二人向其借價值二百萬元之門牌號碼臺北市○○區○○街五十二
    號房屋，向金融機構貸款後，用以清償債務，殘值部分交予被告債權人林桂英抵
    償一百四十萬元債務部分，亦為被告所否認。經本院核閱原告所提臺北市○○區
    ○○街五十二號房屋之登記謄本，原登記所有權人係原告，於七十四年八月十九
    日將該屋設定最高限額一百四十萬元之抵押權予訴外人臺灣第一信託投資股份有
    限公司，登記之債務人為原告，該抵押權嗣於七十六年十二月十二日因清償而塗
    銷，其所擔保債權之債務人既非被告，尚難認該抵押權之設定與被告有關。又證
    人林桂英雖證稱：被告二人欠其一百四十萬元之債務，七十五年間原告將前開房
    屋所有權移轉登記予其，用以抵償欠款等詞（見本院八十九年三月二十八日言詞
    辯論筆錄），然原告既自稱前開房屋價值為二百萬元，其上既已設定一百四十萬
    元之抵押權，竟以之抵償被告與訴外人林桂英一百四十萬元之債務，已與常情不
    符，縱令林桂英之證言可採，亦僅足認原告係以其所有之前開房屋為被告清償一
    百四十萬元債務之事實，至原告何以代被告清償債務，原告則未舉證以實其說，
    是其該部之主張，不足採信。
五、至原告主張被告二人於七十五年五月間，向其借被告乙○○與原告所共有，應有
    部分各二分之一，登記於原告母親陳周卻名下，價值為一百二十五萬元之門牌號
    碼臺北市○○區○○街五Ｏ七巷一弄八號房屋，向金融機構貸款後，用以清償債
    務，殘值部分以轉讓所有權於債權人翁土興之方式，抵償一百十萬元債務一節，
    亦為被告所否認。經本院核閱卷附臺北市○○區○○街五０七巷一弄八號房屋之
    登記謄本，七十四年八月間係登記為訴外人陳周卻所有，嗣於七十五年六月二十
    七日移轉登記予訴外人翁土興，該房屋於七十四年九月二日設定最高限額一百十
    萬元抵押權予訴外人陽明山信用合作社，登記之債務人為原告，該抵押權嗣於七
    十四年三月四日因清償而塗銷，縱原告就該屋實際享有所有權應有部分二分之一
    權利，然該抵押權所擔保債權之債務人既為原告，其主張被告向其借屋貸款一節
    ，即難採信。又證人翁土興證稱：被告二人共欠其二百八十五萬元，被告嗣將前
    開房屋移轉登記予其，用以抵償一百十萬元之欠款等詞（見本院八十九年三月二
    十八日言詞辯論筆錄），然原告既自稱前開房屋價值僅一百二十五萬元，其上又
    已設定一百十萬元之抵押權，竟以之抵償被告與訴外人翁土興一百十萬元之債務
    ，顯與常情有違，縱令翁土興之證言屬實，亦僅被告與訴外人翁土興之債務，曾
    以前開登記為訴外人陳周卻名下之房屋抵償一百十萬元，至前開房屋何以用以抵
    償被告與第三人間之債務，原告始終未能舉證以實其說，其該部分之主張亦難採
    信。
六、按稱消費借貸者，謂當事人約定，一方移轉金錢或其他代替物之所有權於他方，
    而他方以種類、品質、數量相同之物返還之契約；消費借貸，因金錢或其他代替
    物之交付，而生效力，民法第四百七十四條、四百七十五條分別定有明文。次按
    當事人主張有利於己之事實，就其事實有舉證之責任，民事訴訟法第二百七十七
    條前段亦定有明文。原告就其主張被告向其借款，及以前開二幢房屋向銀行貸得
    款項清償被告與第三人債務之有利於己之事實，未能舉證以實其說前已述及；且
    縱前開二幢房屋移轉予訴外人林桂英、翁土興，係用以抵償被告對彼等之欠款，
    然究否係原告代被告清償債務，原告何以為被告清償債務之原因，原告並未舉證
    證明，而其未依代償請求權，代位原債權人訴請被告清償債務，且房屋既非代替
    物，即與消費借貸客體之性質有異，經本院多次闡明，仍本於類推適用消費借貸
    之法律關係，訴請被告返還借款，於法不符。從而，原告訴請被告返還借款五百
    四十二萬五千元及法定遲延利息，均屬無據，應予駁回。
七、因本案事證已臻明確，兩造其餘主張陳述及所提之證據，均毋庸再予審酌，附此
    敘明。
八、原告受敗訴判決，其假執行之聲請即失所依據，應併予駁回。
九、據上論結，本件原告之訴為無理由，依民事訴訟法第第七十八條判決如主文。
中      華      民      國    八十九    年      六      月    二十九    日
                                        臺灣士林地方法院民事第一庭
~B法      官  方彬彬
右為正本係照原本作成。
如對本判決上訴須於判決送達後廿日內向本院提出上訴狀。
中      華      民      國    八十九    年      七      月      三      日
~B法院書記官  王琍瑩


司法院資訊處製作；財團法人民間司法改革基金會備份。
